【裁判字號】    98,交聲更,21
【裁判日期】    980519
【裁判案由】    交管條例聲異
【裁判全文】
臺灣板橋地方法院交通事件裁定        98年度交聲更字第21號
原處分機關  交通部公路總局臺北區監理所板橋監理站
異  議  人  甲○○
即受處分人
上列受處分人因違反道路交通管理處罰條例案件，對於交通部公
路總局台北區監理所板橋監理站中華民國97年6 月3 日以板監裁
字裁41-BO0000000號違反道路交通管理事件裁決書所為之裁決聲
明異議，經本院於97年7 月31日以97年度交聲字第1596號裁定後
，原處分機關不服，提起抗告，經臺灣高等法院於98年3 月26日
以98年度交抗字第746 號裁定撤銷發回，本院更為裁定如下：
    主    文
原處分撤銷，發回交通部公路總局臺北區監理所板橋監理站。
    理    由
一、原處分意旨略以：受處分人即異議人甲○○於民國94年12月
    9 日上午11時19分許，騎乘已註銷牌照之車號ＪＪＭ－713
    號普通重型機車，途經高雄市○○○○○路段時，因「闖紅
    燈」、「使用註銷牌照」等違規，經警逕行舉發，填具高雄
    市政府警察局94年12月31日高市警交字第ＢＯ0000000 號舉
    發違反道路交通管理事件通知單，並由交通部公路總局台北
    區監理所板橋監理站於97年6 月3 日依道路交通管理處罰條
    例第53條第1 項、第12條第1 項第4 款、第12條第2 項等規
    定，裁處罰鍰新台幣（下同）15,300元。
二、異議意旨略以：受處分人已於93年12月3 日，將前開機車出
    售予台北縣新莊市○○路61巷5 之5 號「協信機車行」黃進
    忠，惟黃進忠拒不辦理過戶，受處分人即於94年10月3 日向
    板橋監理站辦理註銷牌照，並未於前開時地使用註銷牌照或
    闖紅燈，原處分應予撤銷等語。
三、按汽車使用吊銷、註銷之牌照行駛者，處汽車所有人3,600
    元以上10,800元以下罰鍰，並禁止其行駛：又汽車駕駛人，
    行經有燈光號誌管制之交岔路口闖紅燈者，處1,800 元以上
    5,400 元以下罰鍰，道路交通管理處罰條例第12條第1 項第
    4 款、第53條第1 項分別定有明文。
四、經查：
  (一)按「本條例之處罰，受舉發違反道路交通管理事件之受處罰
    人，認為受舉發之違規行為應歸責他人者，應於舉發違反道
    路交通管理事件通知單應到案日期前，檢附相關證據及應歸
    責人相關證明文件，向處罰機關告知應歸責人，處罰機關應
    即另行通知應歸責人到案依法處理。逾期未依規定辦理者，
    仍依本條例各該違反條款規定處罰。」道路交通管理處罰條
    例第85條第1 項定有明文。依上開規定之文義，異議人「逾
    期未依規定辦理」之效果，係處罰機關「仍依本條例各該違
    反條款規定處罰」，並未指發生失權之效果。且觀諸上開規
    定修正之立法理由，亦未表示逾期未告知即生失權效果。況
    若舉發通知單送達異議人時，已逾通知單所定之到案期日，
    則因未符合道路交通管理處罰條例第85條第1 項規定，即未
    生失權之效果。如此一來，將使有無失權之效果取決於舉發
    通知單送達之遲速，如送達在到案期日前者，即生失權效果
    ；送達在到案期日後者，即不生失權效果，顯失公平（尤其
    若舉發通知單送達受處分人時，恰係通知單所定到案期日之
    同日或前一日，將使受處分人因無法及時告知應歸責他人之
    狀況，而承受失權之不公平結果）。如認異議人有在期限前
    提出證明之義務，違反則「產生失權之效果」，不得再申請
    轉罰，無異剝奪異議人得舉證免罰之權利，應有法律明文始
    能為之（臺灣高等法院暨所屬法院97年法律座談會刑事類提
    案第41號研討結果參照）。申言之，本條項規定應僅屬處罰
    機關得為實體上處罰之依據，並課予受處罰人適當舉證之義
    務，縱有違反亦不生失權之效果；處罰機關於裁決前，乃至
    法院聲明異議程序中，仍應依違規事實是否存在、有無可歸
    責原因及責任條件等情，為實體上之判斷。
  (二)按一般之車籍登記車主資訊部分，係為便利主管機關之行政
    管理而設，尚不得逕以此取代所有權歸屬之實質認定，核先
    敘明。查異議人主張之前開事實，業據其提出汽機車各項異
    動登記書、登報公告、機車買賣訂購書、黃進忠名片等件為
    證，並與記載「車號ＪＪＭ─713 號重型機車、車主甲○○
    、牌照狀態：拒不過戶註銷、變動日：94年10月3 日」之台
    北區監理所板橋監理站車籍查詢資料相符，足見異議人早有
    主動以「拒不過戶」為由申請註銷該機車車牌，衡情當時該
    機車應早已移轉所有權且非在異議人使用中，否則異議人斷
    無自行註銷車牌致每次自己駕駛即陷於違規之可能。況且異
    議人自88年1 月19日即遷入台北縣板橋市○○街現住處，有
    戶籍查詢資料附卷可稽，可見異議人與本件舉發違規地點高
    雄市亦無地緣關係。故異議人主張該機車已出售予黃進忠等
    情，而無使用註銷之牌照行駛、闖紅燈之違規等情，堪信為
    真。從而，本件交通違規之時，異議人既已非該機車之所有
    人，揆諸前揭說明，本件自應由原處分機關另行辨明並通知
    應歸責人到案，再行依法處理，而非逕以上開機車之登記所
    有人即異議人為處罰對象。
  (三)綜上，原處分機關所為本件處分，尚有未洽，難以維持，爰
    將原處分撤銷，發回原處分機關，另為適法之處置。
四、據上論斷，應依道路交通案件處理辦法第20條前段，裁定如
    主文。
中    華    民    國    98    年    5     月    19    日
                  交通法庭  法  官  洪珮婷
以上正本證明與原本無異。
如不服本裁定，應於裁定送達後5 日內敘明抗告理由，向本院提
出抗告狀。
                            書記官  陳永訓
中    華    民    國    98    年    5     月    19    日


司法院資訊處製作；財團法人民間司法改革基金會備份。
